【裁判字號】    98,上易,236
【裁判日期】    990511
【裁判案由】    塗銷土地所有權移轉登記
【裁判全文】
臺灣高等法院臺南分院民事判決  98年度上易字第236號
上  訴  人  乙○○
            丁○○
訴訟代理人  王正宏  律師
複  代理人  楊淑惠  律師
被 上訴 人  大眾商業銀行股份有限公司
法定代理人  丙○○
訴訟代理人  甲○○
上列當事人間請求塗銷土地所有權移轉登記事件，上訴人對於中
華民國98年9月30日臺灣臺南地方法院第一審判決（98年度訴字
第187號）提起上訴，本院於99年4月27日言詞辯論終結，判決如
下：
    主  文
上訴駁回。
第二審訴訟費用由上訴人連帶負擔。
    事  實
甲、上訴人方面：
一、聲明：(一)原判決廢棄。(二)前項廢棄部分，被上訴人在第一審
    之訴駁回。
二、陳述：除與原判決記載相同者外，補稱略以：
  (一)上訴人乙○○提供予被上訴人設定抵押之台南縣永康市○○
    路866巷13之1號之房地，於景氣最壞的民國（下同）97年11
    月間鑑價時，金額尚有新台幣（下同）4,545,000元，基此
    反推於金融風暴爆發前的97年6月間，房地產價格處於高點
    ，則該設定抵押之不動產，應有500萬元以上的市場價值。
    換言之，被上訴人之債權有充分之不動產擔保品，故上訴人
    乙○○在97年6月間，將其佳里鎮佳里興老家出售給另一上
    訴人丁○○，當無損害被上訴人利益之情事。
  (二)原判決僅以上訴人乙○○在原審審理時稱：「因為我買永康
    的房子，所以向大眾銀行借錢，這些事情丁○○知道，我是
    在後來經濟困難我才跟丁○○說，我欠大眾銀行錢。」而認
    定上訴人丁○○於訂立買賣契約時即知悉有損害於被上訴人
    之債權之情事，而為上訴人敗訴判決，自有不當。事實上，
    丁○○係於被上訴人提起訴訟時此知悉父親欠被上訴人貸款
    之事，因珍惜系爭不動產係祖父母居住之地，且目前與祖父
    母同住，且考量將來子女之就學方便，乃向父親買受系爭不
    動產，以便父親以該價金償還對外欠款，減輕母親被親人逼
    債致不敢回娘家之困窘。
三、証據：援用原審所提証據外，並聲請向財團法人金融聯合徵
    信中心調取乙○○95年至97年之徵信紀綠，調取原審97年執
    字第76420號執行卷宗。
乙、被上訴人方面：
一、聲明：上訴駁回。
二、陳述：除與原判決記載相同者外，補稱略以：
  (一)上訴人乙○○於97年3月14日後，即未依約按期繳納貸款，
    其於7月14日雖繳款2萬多元，但未依約履行，其既已有二次
    未正常繳款，雙方間分期償還貸款即視為全部到期。被上訴
    人隨即聲請對乙○○假扣押，以保全債權，惟於原審法院准
    假扣押裁定後，系爭房屋已被移轉予上訴人丁○○。
  (二)若被上訴人提供之系爭房屋果有上訴人所言之市價，乙○○
    為求獲利應會積極自行出售，以免由被上訴人聲請拍賣價格
    不高。況且擔保品房屋拍賣後仍不足清償被上訴人債務，可
    知擔保品非如上訴人主張有500萬以上之價值。
  (三)系爭不動產係邊間且有增建，83年間向銀行貸款200萬元，
    其附近位置較差之房屋98年之法拍價為206萬元，另一間房
    屋96年間以280萬元成交，乃系爭房屋竟以93萬500元買賣，
    顯然過低。
三、証據：援用原審所提証據。
    理  由
一、被上訴人主張：上訴人乙○○於97年l月14日，向伊借款500
    萬元，於97年3月14日起未按期支付本金及利息，依約借款
    視為全部到期，計欠本金4,911,415元及利息、違約金，乙
    ○○為逃避強制執行，於97年7月18日將其所有坐落臺南縣
    佳里鎮○○段1144之15號土地，及其上538建號建物，即門
    牌號碼臺南縣佳里鎮佳化里9鄰佳里興89號房屋（下稱系爭
    不動產），出售上訴人丁○○並辦理所有權移轉登記，上訴
    人間就系爭不動產之移轉，雖以買賣為原因，但並無價金交
    付之事實，應認係贈與，伊自得依民法第244條第1項規定，
    撤銷上訴人間就系爭不動產之債權與物權行為，又縱認上訴
    人間確有買賣系爭不動產之行為，因其二人間約定之價金僅
    93萬多元，與當時當地之交易價格相差甚巨，顯不相當，上
    訴人丁○○既已自承買賣當時，知悉其父乙○○有甚多債務
    及債權人，上訴人乙○○亦自承曾告知丁○○其尚積欠被上
    訴人貸款未清，上訴人間上開移轉系爭不動產之行為，使其
    債權無從受償，有害於其債權，依民法第244條第2項規定，
    伊亦得聲請法院撤銷，並請求上訴人丁○○塗銷系爭不動產
    之移轉登記等語，爰依民法第244條之規定，先位聲明，求
    為判決：(1)上訴人乙○○與上訴人丁○○間就系爭房地，於
    97年7月18日，以贈與為原因之所有權移轉行為應予撤銷。
    (2)上訴人丁○○應就系爭房地以贈與為原因於97年7月18日
    辦理之所有權移轉登記塗銷。備位聲明求為判決：(1)上訴人
    乙○○與上訴人丁○○間就系爭房地，於97年6月23日所為
    之買賣行為及於97年7月18日之所有權移轉行為應予撤銷。
    (2)上訴人丁○○應塗銷系爭房地以買賣為原因於97年7月18
    日辦理之所有權移轉登記（原審駁回被上訴人先位聲明，准
    被上訴人之備位聲明，被上訴人未聲明不服，上訴人則提起
    上訴）。
二、上訴人乙○○、丁○○則以：伊二人雖係父女，但就系爭不
    動產確係買賣並非贈與，系爭不動產於82年1月間完成，雖
    當時向銀行貸款200萬元，但當時房價偏高且係新屋，目前
    房價低落，以93萬500元買賣，尚屬合理，價金既係由丁○
    ○匯入乙○○所有佳里鎮農會佳興分行之帳戶內，乙○○亦
    已以該款清償其對林雪枝、蘇豐隆等之借款，上訴人間就系
    爭不動產之買賣為真正，既非贈與亦非虛偽買賣，上訴人乙
    ○○因其負欠被上訴人之貸款已有充足之抵押品即台南縣永
    康市○○路866巷13之1號房屋，縱有不足差額亦不致太多，
    乙○○有能力清償，故未告訴丁○○向被上訴人貸款500萬
    元之事，丁○○既不知乙○○以永康市○○路房屋向被上訴
    人貸款500萬元，亦不知被上訴人向法院聲請假扣押系爭不
    動產及拍賣永康市○○路房屋之事，自無民法第244條第2項
    規定之適用等語，資為抗辯。
三、查本件兩造就(一)上訴人乙○○於97年1月14日，向被上訴人
    借款500萬元，於97年3月14日起未按期履行（97年7月曾再
    繳納28,800元），依約借款視為全部到期，共積欠491萬14
    15元及自97年7月14日起至清償日止，按年利率百分之3.38
    計算之利息，並自97年8月15日起至清償日止，按上開利率
    百分之10計算之違約金未清償。(二)上訴人乙○○於97年7月1
    8日，將系爭不動產所有權移轉登記予上訴人丁○○之事實
    ，互不爭執，並有土地建物登記簿謄本、原審97年度司促字
    第20126號支付命令可按（原審卷第5頁、30至31頁），堪信
    為真實。茲兩造所爭執者，無非係上訴人間就系爭不動產之
    移轉原因是無償之贈與行為或有償之買賣行為，被上訴人得
    否依民法第244條第1項或同條第2項，訴請撤銷？
四、經查：
  (一)按債務人所為之無償行為，有害及債權者，債權人得聲請法
    院撤銷之；又債務人所為之有償行為，於行為時明知有損害
    於債權人之權利者，以受益人於受益時亦知其情事者為限，
    債權人得聲請法院撤銷之；民法第244條第1、2項分別定有
    明文。次按民法第244條所謂債務人害及債權之行為，係指
    因債務人之行為，致債權不能獲得滿足。換言之，因債務人
    之行為而致積極的減少財產，或消極的增加債務，因而使債
    權陷於清償不能或因難或遲延之狀態。又債權人依民法第24
    4條規定，撤銷債務人所為之有償或無償行為者，祇須具備
    下列之條件，即：(1)為債務人所為之法律行為；(2)其法律行
    為有害於債權人；(3)其法律行為係以財產權為目的；(4)如為
    有償之法律行為；債務人於行為時，明知其行為有害於債權
    人，受益人於受益時，亦明知其事情。至於債務人之法律行
    為除有特別規定外，無論為債權行為抑為物權行為，均非所
    問。最高法院著有42年度台上字第323號及48年度台上字第1
    750號判例可資參照。
  (二)被上訴人先位主張，上訴人間就系爭不動產所為移轉登記，
    係無償之贈與行為，既為上訴人否認，並辯稱二人係以930,
    500元買賣等語，並提出郵政跨行匯款申請書（原審卷41頁
    ）為証，被上訴人對該匯款之事實亦不爭執，則上訴人此部
    分抗辯，尚堪採信。被上訴人既未能舉證證明，上訴人間就
    系爭不動產所為所有權移轉登記出於無償之贈與行為，則被
    上訴人先位聲明，依民法第244條第1項規定，訴請撤銷上訴
    人間之上開債權及物權行為，並請求上訴人丁○○塗銷系爭
    不動產之所有權移轉登記，均屬無據。
  (三)被上訴人備位主張，上訴人間就系爭不動產所為買賣行為及
    所有權移轉行為，致上訴人乙○○之財產減少，有害於其債
    權，且上訴人於行為時明知有損害其債權，上訴人丁○○亦
    知其情事等語，為上訴人所否認，並以前開情詞置辯。經查
    ：
    (1)系爭不動產係邊間且有頂樓有加蓋，此有房屋現況照片可
      按（原審卷第71頁），乙○○於83年間曾向第一商業銀行
      設定最高限額228萬元抵押權，並貸款200萬元，有土地、
      建物登記謄本可憑（同上卷第44至45頁），且為上訴人乙
      ○○於原審所自認（同上卷第27頁），則被上訴人主張，
      依銀行界貸放款之慣例，系爭不動產當時之市價應在270
      萬元上下，應屬可信。又於相同地區其位置較差之房屋，
      於98年間，原審法院所定之法拍底價為206萬元（嗣以此
      價拍定），另一間約略為相同形式之房屋，96年間則係以
      280萬元成交，已據被上訴人提出拍賣公告影本、法拍屋
      全球資訊網、建物謄本為証（同上卷第46至53頁、76頁）
      ，相較之下，上訴人間就系爭房屋竟以93萬500元成交，
      顯然過低，上訴人乙○○亦自承，若賣外人應再多一點點
      。是被上訴人主張，上訴人間就系爭不動產之買賣，已減
      少乙○○之積極財產，損及其上開債權一節，尚屬可信。
    (2)上訴人乙○○一再主張，其於出售系爭不動產時未告知向
      被上訴人抵押貸借500萬元之事，上訴人丁○○亦堅稱係
      於被上訴人提起本件訴訟時始知悉父親乙○○向被上訴人
      借貸之事。查：
      上訴人乙○○於原審言詞辯論中已自承：「（法官問：
        你有無跟丁○○說你有欠大眾銀行錢？）因為我買永康
        的房子，所以向大眾銀行借錢，這些事情丁○○知道，
        我是在後來經濟困難才跟丁○○說，我有跟她說我有欠
        大眾銀行錢。」（原審卷第27頁）。又乙○○並無兒子
        ，共育有三位女兒，丁○○係長女已擔任軍職，若家中
        有經濟問題，按諸常理，乙○○除與妻子討論外，即應
        會與丁○○討論，是其所述，因買永康王行路房子向被
        上訴人借錢這些事情丁○○知道一節，應屬可採。
      再者，依丁○○於本院提出之書面陳述（本院卷第107
        至111頁），乙○○自其國小五年級時經商失敗，在外
        積欠甚多親友、銀行地下錢莊債務，則其於婚前已知悉
        其父親負債甚多，常被親友逼債，系爭不動產之第一銀
        行貸款，亦係由其祖父變賣祖產代償，依其所述，其多
        年來亦曾與母親共同替父親解決債務，是其深知父親乙
        ○○在外之欠債情況，於欲買受系爭不動產時，豈有不
        詳予查明之理，乙○○又豈能隱瞞欠被上訴人貸款之事
        ？是其主張於被上訴人提起本件訴訟後始知其父親欠被
        上訴人貸款云云，係避重就輕之詞，不可採信。
    (3)綜上所述，被上訴人主張，上訴人乙○○以顯然低於市價
      之價格出售系爭不動產與上訴人丁○○，致乙○○之積極
      財產減少，乙○○於出售時即明知其財產將減少且又無另
      外之財產足資賠償其積欠被上訴人之債務，其行為有害於
      被上訴人之債權，且上訴人丁○○於向父親買受系爭不動
      產而受有低價買受之利益時，亦知有損害於被上訴人之債
      權之實現一節，堪以採信。
五、從而，被上訴人依民法第244條第1項規定，先位聲明請求撤
    銷乙○○與丁○○間就系爭不動產於97年7月18日所為所有
    權移轉行為撤銷，並命丁○○塗銷系爭不動產於97年7月18
    日之所有權移轉登記，為無理由，應予駁回。其備位聲明，
    依同條第2項規定，撤銷乙○○與丁○○間就系爭不動產於
    97年6月23日所為之買賣行為及97年7月18日所有權移轉行為
    撤銷。丁○○應塗銷就系爭不動產於97年7月18日之所有權
    移轉登記，為有理由，應予准許。原判決就先位聲明為被上
    訴人敗訴之判決，而准被上訴人備位聲明，經核於法並無不
    合。上訴人就其敗訴部分上訴，指摘原判決此部分不當，求
    予廢棄改判，為無理由，應予駁回。
六、本件事證已臻明確，兩造其餘攻擊、防禦方法，經核與本件
    判決結果均不生影響，爰不逐一論述，附此敘明。
七、據上論結，本件上訴為無理由，依民事訴訟法第四百四十九
    條第一項、第八十五條第二項，判決如主文。
中    華    民    國    99    年    5     月    11    日
                  民事第四庭    審判長法  官    吳上康
                                      法  官    陳珍如
                                      法  官    王金龍
上為正本係照原本作成。
不得上訴。
中    華    民    國    99    年    5     月    12    日
                                      書記官    謝淑玉

司法院資訊處製作；財團法人民間司法改革基金會備份。
